臺灣臺北地方法院刑事判決　　　　九十三年度自字第二一九號
自　訴　人　丁○○
代　理　人　游文華律師
被　　　告　乙○○
上列被告因詐欺案件，經自訴人提起自訴，本院判決如下：
    主  文
乙○○無罪。
    理  由
一、自訴意旨略以：自訴人丁○○於民國九十二年間因操作網路
    線上遊戲與被告乙○○認識，同年十二月間開始通訊往來，
    並於九十三年一月底相約見面，雖自訴人較被告年長甚多，
    二人年齡相差約十六歲，然被告迭表自訴人親切柔媚，願認
    自訴人為乾姐，而以較一般網路朋友更親密方式聯繫交往。
    詎相識未幾，被告於交談中得知自訴人雖非富裕多金，然仍
    有小額金錢籌措能力後，即陸續以父喪需處理，伊於中國大
    陸有甚佳投資機會，胞妹摔傷需醫藥費等打動人心之人倫、
    前途、親情等虛情不實情由，商請自訴人基於乾姐照顧乾弟
    之情誼，借給其金錢周轉應急，助其度過難關，而其於中國
    大陸之投資很快可倍數回收，亦可給自訴人「吃紅」，自訴
    人義行沒齒難忘等語。自訴人見其焦慮懇求，信以為真，因
    而陷於錯誤，自九十三年二月五日起，至同年四月二十八日
    止，於附表編號二至五、八至十二所示之時間及交付方式，
    共借給被告新臺幣（下同）六十二萬元（自訴代理人於九十
    三年十二月二十四日當庭更正刪除附表編號一、六、七）。
    被告於陸續向自訴人借款時，不斷向自訴人告稱其於中國大
    陸之投資迅即於九十三年六月即可回收分紅，屆時即可一次
    全額償還自訴人，另附聊表感恩之「大紅包」，被告並信誓
    旦旦表示至遲於六月八日金錢必然到手，定可還款，甚而時
    至六月五日仍鄭重其事提醒自訴人還有三日即可「大船入港
    」，然而時至六月八日，卻開始電話不接，留言不回，好不
    容易聯絡上，仍謊稱突發事故因案遭羈押於臺北看守所等候
    交保，無法深談，然旋即避不聯繫，音訊杳然。及至自訴人
    於九十三年六月十八日寄發存證信函，竟受以遷移不明為由
    退回，自訴人始知受騙。因認被告涉犯刑法第三百三十九條
    第一項之詐欺取財罪嫌云云。
二、按犯罪事實應依證據認定之，無證據不得認定其犯罪事實，
    又不能證明被告犯罪者，應諭知無罪判決，刑事訴訟法第一
    百五十四條第二項、第三百零一條第一項分別定有明文。次
    按告訴人之告訴，係使被告受刑事追訴為目的，故其陳述是
    否與事實相符，自應調查其他證據，以資審認；又犯罪事實
    之認定，應憑證據，如未能發現相當證據，或證據不足以證
    明，自不能以推測或擬制之方法，以為裁判基礎（最高法院
    五十二年度臺上字第一三○○號、四十年度臺上字第八六號
    判例參照）。另刑法第三百三十九條詐欺罪之成立，以意圖
    為自己或第三人不法所有，而施用詐術，使人將本人或第三
    人之物交付，或因而使自己或第三人得財產上之不法利益為
    要件。所謂施用詐術，必須被詐人因其詐術而陷於錯誤，若
    其所用方法，不能認為詐術，亦不致使人陷於錯誤，即不構
    成該罪（最高法院四十六年臺上字第二六○號判例參照）。
    即刑法詐欺罪之成立，以行為人自始有為自己或第三人不法
    所有之意圖為要件，債務人於債之關係成立後，有未依債之
    本旨履行給付者，依社會一般交易經驗原因非一，或因不可
    歸責之事由而不能給付，或因合法主張抗辯而拒絕給付，甚
    至債之關係成立後，始行惡意遲延給付，皆有可能，非盡可
    推定為自始無意給付之詐欺犯罪一端；是若無足以證明其在
    債之關係發生時，自始即具有不法所有意圖之積極證據，亦
    僅能令負民事債務不履行之責任，要難以單純債務不履行之
    狀態，而推定債務人自始即有不法所有意圖之詐欺犯意。再
    按為貫徹無罪推定原則，檢察官對於被告之犯罪事實，應負
    實質舉證責任。刑事訴訟法修正後第一百六十一條（下稱本
    法第一百六十一條）第一項規定「檢察官就被告犯罪事實，
    應負舉證責任，並指出證明之方法」，明訂檢察官舉證責任
    之內涵，除應盡「提出證據」之形式舉證責任（參照本法修
    正前增訂第一百六十三條之立法理由謂「如認檢察官有舉證
    責任，但其舉證，仍以使法院得有合理的可疑之程度為已足
    ，如檢察官提出之證據，已足使法院得有合理的可疑，其形
    式的舉證責任已盡」）外，尚應「指出其證明之方法」，用
    以說服法院，使法官「確信」被告犯罪構成事實之存在。此
    「指出其證明之方法」，應包括指出調查之途徑，與待證事
    實之關聯及證據之證明力等事項。同條第二、三、四項，乃
    新增法院對起訴之審查機制及裁定駁回起訴之效力，以有效
    督促檢察官善盡實質舉證責任，藉免濫行起訴。刑事訴訟法
    修正後第一百六十三條釐訂法院與檢察官調查證據責任之分
    際，一方面揭櫫當事人調查證據主導權之大原則，並充分保
    障當事人於調查證據時，訊問證人、鑑定人或被告之權利（
    同條第一項）；另一方面例外規定法院得及應依職權調查證
    據之補充性，必待當事人舉證不足時，法院始自動依職權介
    入調查，以發見真實（同條第二項）；再增訂法院依職權調
    查證據前，應踐行令當事人陳述意見之程序（同條第三項）
    ，以貫徹尊重當事人查證之主導意見，確保法院補充介入之
    超然、中立。本法第一百六十一條、第一百六十三條規定係
    編列在本法第一編總則第十二章「證據」中，原則上於自訴
    程序亦同適用。除其中第一百六十一條第二項起訴審查之機
    制、同條第三、四項以裁定駁回起訴之效力，自訴程序已分
    別有第三百二十六條第三、四項及第三百三十四條之特別規
    定足資優先適用外，關於第一百六十一條第一項檢察官應負
    實質舉證責任之規定，亦於自訴程序之自訴人同有適用（最
    高法院九十一年度第四次刑事庭會議決議參照）。
三、自訴人丁○○認被告乙○○涉犯上開犯行，無非係以被告以
    父喪需處理，伊於中國大陸有甚佳投資機會，胞妹摔傷需醫
    藥費等打動人心之人倫、前途、親情等虛情不實情由，商請
    自訴人基於乾姐照顧乾弟之情誼，向其周轉應急，嗣被告竟
    未如期還款，且避不聯繫，音訊杳然等節為據，惟訊之被告
    則堅決否認有何詐欺犯行，辯稱：伊確實有收受自訴人所交
    付如附表編號二至五、八至十、十二所示之款項共五十五萬
    元，惟該等款項係自訴人於九十三年一月間向伊借款五十萬
    元之還款，伊否認有以父喪需處理，於中國大陸有甚佳投資
    機會，胞妹摔傷需醫藥費等理由，向自訴人借貸如附表編號
    二至五、八至十二所示之款項等語。
四、經查：
  (一)自訴人指稱其交付被告如附表編號二至五、八至十二所示之
    金額共計六十二萬元係借款，被告固不否認收受自訴人所交
    付如附表編號二至五、八至十、十二所示之款項共五十五萬
    元，惟否認以父喪需處理，於中國大陸有甚佳投資機會，胞
    妹摔傷需醫藥費等理由，向自訴人詐借上開五十五萬元。自
    訴人雖舉證人丙○○、甲○○為證，並提出中國信託商業銀
    行自動櫃員機交易明細表、臺北縣汐止市農會匯款申請書各
    一紙、國泰人壽保險股份有限公司保戶使用自動提款機辦理
    保單借款對帳單二份、華泰商業銀行自動櫃員機交易明細表
    三紙、臺北縣汐止市農會自動櫃員機交易明細表六紙、存證
    信函一份為憑（見本院卷第十頁至第十四頁、第六十九頁、
    第七十六頁）。
  (二)惟丙○○於本院審理時結證稱：自訴人與被告係加入網路遊
    戲我創的幫派才認識，在網路遊戲之對話及電話中，被告有
    提到去大陸辦理他父親之後事，並在網路上提到需要金錢的
    援助，自訴人有跟我說被告向她表示家裡的人有受傷，又要
    辦父親之喪事，大陸那邊又可以投資，前後借被告將近七十
    幾萬元，被告也有跟我說過借三十幾萬元給自訴人，我不知
    道要相信誰，後來要聯繫被告澄清這件事時，就找不到被告
    等語（見本院卷第一五二頁至第一五四頁）；證人甲○○於
    本院審理時結證稱：被告父親在大陸過世要處理，自訴人有
    借錢給被告，第一次好像六、七萬元，後來還有第二次兩、
    三萬元，再來就用匯款，自訴人也有跟朋友借二十萬元再借
    給被告作大陸投資，我會知道自訴人有借錢給被告都是自訴
    人在電話中跟我說的，借錢的事我沒有問被告，因為自訴人
    要我們不要多問等語（見本院卷第一五四頁反面至第一五七
    頁），上開二證人所述向自訴人借款一節，均係由自訴人片
    面告知，被告與自訴人間商借交付款項時，既未在場見聞，
    亦未曾向被告求證，自訴人所指附表編號二至五、八至十二
    所示之款項，究係被告向其所借，抑或被告所辯之還款，尚
    難由證人丙○○、甲○○二人到院所陳加以證實。
  (三)姑不論自訴人所言交付被告如附表編號二至五、八至十二所
    示之金額共計六十二萬元是否係被告向其所借貸，惟自訴人
    於本院審理時自陳：「（你為何會認為被告騙你？）我們約
    定要還我朋友二十萬元時，被告跟我說的信誓旦旦，一定在
    六月八日會給我二十萬元讓我先還給朋友，結果當天電話一
    直打不通，接著到晚上，至十日我接到他朋友打電話給我說
    他在牢裡。（依妳上開所述，妳是否因未被告沒有依約還錢
    ，且後來聯絡不上，所以認為被告騙妳？）是的。（有無其
    他原因認為被告騙妳？）被告以前跟我說的父親過世，被告
    把骨灰罈放在房間內，不讓我們進去，說怕帶給我們厄運，
    所以我認為被告的父親沒有過世，被告都不出面說明。（還
    有無其他原因妳認為被告騙妳？）沒有。（妳是基於何原因
    借錢給被告？）在網路上跟被告談得很來，且不認為被告會
    騙人，信任被告所以借錢給被告。（如果被告真的有到大陸
    投資，且確實胞妹摔傷，父親死亡，妳還認為被告騙妳嗎？
    ）我還是認為被告騙我，因為這些錢是借的，為何說要還卻
    不還，沒有下文」等語（見本院卷第一五九頁）。縱如自訴
    人所言上開款項係被告所借貸，然由自訴人自承因操作網路
    線上遊戲結識被告後成為乾姐弟，並以較一般網路朋友更親
    密方式聯繫交往等語，足徵自訴人係基於朋友情誼而借貸款
    項予被告，而被告之父周雄龍確已於九十三年二月六日死亡
    ，亦有個人基本資料查詢在卷可佐（見本院卷第一三四頁反
    面），是難認被告以父喪等為由向自訴人訛騙款項。本件自
    訴人僅以單純債務不履行之狀態，而認為被告涉犯詐欺罪嫌
    ，惟並未舉證證明被告於債之關係發生時，自始即具有不法
    所有意圖之積極證據，是縱使被告於借款後未能如期還款或
    惡意賴債，亦屬債務不履行之民事糾葛，尚難逕以刑事詐欺
    罪責相繩。此外，復查無其他積極證據足資認定被告涉有自
    訴人所指詐欺取財之犯行，既不能證明被告犯罪，自應為無
    罪之諭知。
五、至於自訴人另聲請傳訊證人李盈潔，欲證明如附表編號十所
    示自訴人匯給被告之二十萬元係向證人李盈潔所借，惟被告
    並不否認收受自訴人交付之該筆款項，且此待證事實與本案
    爭點無涉，本院認無傳喚之必要，附此敘明。
據上論斷，應依刑事訴訟法第三百四十三條、第三百零一條第一
項，判決如主文。
中    華    民    國  九十四  年    九    月   三十   日
                          臺灣臺北地方法院刑事第十四庭
                              審判長法  官  吳靜怡
                                    法  官  吳冠霆
                                    法  官  孫萍萍
以上正本證明與原本無異。
如不服本判決，應於判決送達後十日內，向本院提出上訴狀。
                                    書記官  張汝琪
中    華    民    國  九十四  年    九    月   三十   日
